【裁判字號】    96,訴,138
【裁判日期】    970617
【裁判案由】    偽造文書等
【裁判全文】
臺灣士林地方法院刑事判決               96年度訴字第138號
公  訴  人  臺灣士林地方法院檢察署檢察官
被      告  戊○○○
上列被告因偽造文書等案件，經檢察官提起公訴（95年度偵緝字
第931 號），被告於本院準備程序期日就被訴事實為有罪之陳述
，經本院合議庭裁定本案改由受命法官獨任以簡式審判程序進行
審理後，判決如下：
    主  文
戊○○○連續行使偽造私文書，足以生損害於他人，處有期徒刑
捌月，減為有期徒刑肆月，如易科罰金以銀元佰元即新臺幣玖
佰元折算壹日。
    事實及理由
一、本件被告戊○○○所犯非死刑、無期徒刑、最輕本刑為3 年
    以上有期徒刑之罪，或高等法院管轄第一審之案件，被告於
    本院準備程序中，就被訴事實為有罪之陳述，經告以簡式審
    判程序之旨，並聽取檢察官、被告之意見後，本院合議庭裁
    定由受命法官進行簡式審判程序，是本件之證據調查，依刑
    事訴訟法第273 條之2 規定，不受同法第159 條第1 項、第
    161 條之2 、第161 條之3 、第163 條之1 及第164 條至第
    170 條規定之限制，合先敘明。
二、本件犯罪事實如下：戊○○○於民國91年10月間，在臺北市
    大同區○○街○ 段172 巷12弄1 號1 樓住處，自任會首，向
    如附表一所示之人招攬含會首在內共23會之互助會，約定每
    會新臺幣（下同）3 萬元，標金底標3,000 元，會首會之會
    款定於91年9 月5 日收取，其餘會期則自91年10月5 日起至
    93年7 月5 日止，每月5 日在上址開標，採內標制，會員投
    標時需書寫姓名及標息於標單上以競標會款（下稱本案互助
    會）。嗣戊○○○基於為自己不法所有之意圖與行使偽造文
    書之概括犯意，先後於92年9 月5 日、同年10月5 日，連續
    在上址開標地，偽稱受會員杜次雄、丁○○之委託投標，在
    各該次互助會投標之標單上，書寫如附表二所示會員之姓名
    及利息，偽造表示如附表二所示會員願依標單上所載會息標
    取互助會會款之文書，並據以假冒彼等名義參與競標而行使
    之，足生損害於杜次雄及丁○○，迨戊○○○以此詐術方式
    得標後，即向其他誤認附表二所示會員已得標之活會會員收
    取會款而得逞（被冒用之會員、日期、標金及各期詐得金額
    詳如附表二所示）。嗣上開附表二「受詐欺之活會名單及人
    數（含被冒標之會員）」欄所示互助會會員於92年11月5 日
    前往標會時，始發現戊○○○已遷移他處並避不見面，經互
    相核對由戊○○○告知並自行記載之得標會員名單後，始查
    悉上情。
二、本件證據部分除引用如附件檢察官起訴書之記載外，並有被
    告戊○○○於本院準備程序時之自白為證。
三、按被告行為後，刑法業於94年2 月2 日修正公布，並於95年
    7 月1 日起施行，應依修正後刑法第2 條第1 項之準據法規
    定，為「從舊從輕」之比較，且比較新舊法時，應就罪刑有
    關之共犯、未遂犯、想像競合犯、牽連犯、連續犯、結合犯
    ，以及累犯加重、自首減輕暨其他法定加減原因（如身分加
    減）與加減例等一切情形，綜其全部罪刑之結果而為比較後
    ，再適用有利於行為人之法律處斷，而不得一部割裂分別適
    用不同之新舊法（最高法院95年度第8 次刑事庭會議決議參
    照）。本院依修正後刑法第2 條第1 項規定，綜合比較刑法
    修法關於本案適用之相關規定，詳如附表三所示。
四、按民間互助會已標取會款者（即一般所稱之死會），於標取
    會款後不問何人得標，至完會止，本有向會首按時交付會款
    （含標息）之義務，會首冒標會款時，除對於活會會員有冒
    標施詐（即佯稱某某人得標），使活會會員陷於錯誤，誤認
    係被冒標之人得標而交付會款，成立詐欺取財罪外，對於已
    標取會款之會員，因按時繳付會款本為其標取會款後之義務
    ，並無施詐或使其陷於錯誤可言，自無成立詐欺罪之餘地，
    是已標取會款之會員對於嗣後會首之冒標會款，不能認係詐
    欺之被害人。次按互助會標單，因僅記載姓名及一定之金額
    ，如徒憑該標單之內容觀之，殊不能明瞭其用意何在，必須
    依民間互助會之習慣或特約，始足以表示該金額係標取會款
    之利息，該姓名係標取會款之會員，而足以表示一定用意之
    證明，故該標單應屬刑法第220 條第1 項以文書論之準私文
    書。再按冒用他人名義在標單上書寫姓名及所出利息之行為
    ，依民間互助會之習慣，除表示標會之會員外，另表示該名
    義人願出所書之利息金額標取會款，並非單純作為投標會員
    之識別，故於標單上冒簽他人姓名，乃表示投標名義人簽名
    之意思，應認係偽造他人之署押，最高法院分別著有92年度
    臺上字第1138號、91年臺上字第5683號及87年度臺非字第12
    號判決意旨可資參照。查被告招募如犯罪事實欄所述之互助
    會，並冒用會員名義偽造標單復持以行使而詐標會款，使不
    知情之活會會員陷於錯誤，而遵期繳交會款，核被告所為，
    係犯刑法第216 條、第210 條、第220 條第1 項之行使偽造
    私文書罪，及同法第339 條第1 項之詐欺取財罪。被告在標
    單上偽造被冒用名義人之署押，為偽造私文書之部分行為；
    而其偽造後持以行使，其偽造私文書之低度行為又為行使偽
    造私文書之高度行為所吸收，均不另論罪。又被告於2 次會
    期冒標後，各向多數活會會員收取會款，均係以一詐欺行為
    同時詐取多數活會會員之會款，觸犯數同種詐欺取財罪，為
    同種想像競合犯，就各該次詐取冒標會款部分，應依刑法第
    55條規定，從一重之詐欺取財罪處斷。再被告先後各2 次冒
    標而行使偽造私文書之犯行，與詐取冒標互助會款之詐欺取
    財犯行，均時間緊接，手段相同，各觸犯構成要件相同之罪
    名，顯係分別基於概括犯意而反覆為之，依修正前刑法第56
    條規定，為連續犯，應各論以一行使偽造私文書罪及詐欺取
    財罪。另被告所犯上開連續行使偽造私文書與連續詐欺取財
    2 罪間，具有方法結果之牽連犯關係，應依修正前刑法第55
    條後段之規定，從一重之連續行使偽造私文書罪處斷。爰審
    酌被告之犯罪動機、目的、手段、犯罪對活會會員及被冒用
    名義人所生之損害，及其犯後雖坦承犯行惟仍未對被害人賠
    償等一切情狀，量處如主文所示之刑。
五、按中華民國九十六年罪犯減刑條例第5 條規定：「本條例施
    行前，經通緝而未於中華民國96年12月31日以前自動歸案接
    受偵查、審判或執行者，不得依本條例減刑。」，係指於該
    條例施行前經通緝，而未於所定限期內自動歸案者，不得依
    該條例減刑，如係於該條例施行前經通緝，並於96年12月31
    日以前即經緝獲者，仍不受該條不得減刑規定之限制。查本
    案被告於中華民國九十六年罪犯減刑條例施行前，雖因逃匿
    而在93年8 月4 日經臺灣士林地方法院檢察署通緝，有該署
    93年8 月4 日甲○偵定緝字第1181號通緝書存卷可考，惟於
    95年8 月23日即遭警緝獲，亦有臺北縣政府警察局新店分局
    95年8 月23日北縣警店刑字第0950039918號通緝案件移送書
    在卷可稽，依首開說明，並無同條例第5 條之適用，先予敘
    明。是被告所犯上開之罪，時間在96年4 月24日以前，其所
    犯之罪符合中華民國九十六年罪犯減刑條例有關減刑之規定
    ，爰依該條例第2 條第1 項第3 款之規定減其刑期二分之一
    。再被告所犯為最重本刑5 年以下有期徒刑以下刑之罪，依
    中華民國九十六年罪犯減刑條例規定減為6 月以下有期徒刑
    ，爰併依該條例第9 條規定，諭知易科罰金之折算標準。惟
    關於易科罰金之折算標準，修正前刑法第41條第1 項前段規
    定：「犯最重本刑為5 年以下有期徒刑以下之刑之罪，而受
    6 個月以下有期徒刑或拘役之宣告，因身體、教育、職業、
    家庭之關係或其他正當事由，執行顯有困難者，得以1 元以
    上3 元以下折算1 日，易科罰金。」，而被告行為時之易科
    罰金折算標準，依95 年7月1 日修正條文施行前罰金罰鍰提
    高標準條例第2 條前段之規定（該條業經總統於95年5 月17
    日公布刪除，並自95 年7月1 日失效），就其原定數額提高
    為100 倍折算1 日，則被告行為時之易科罰金折算標準，應
    以銀元100 元至300 元折算1 日，經折算為新臺幣後，係以
    新臺幣300 元至900 元折算為1 日；惟修正後之刑法第41條
    第1 項前段則規定：「犯最重本刑為5 年以下有期徒刑以下
    之刑之罪，而受6 個月以下有期徒刑或拘役之宣告者，得以
    新臺幣1,000 元、2,000 元或3,000 元折算1 日，易科罰金
    。」，比較修正前後之易科罰金折算標準，依刑法第2 條第
    1 項前段之規定，應適用修正前刑法第41條第1 項前段及修
    正前罰金罰鍰提高標準條例第2 條前段之規定，定其易科罰
    金之折算標準。
六、被告雖於附表二所示日期，冒用杜次雄、丁○○名義，在標
    單上偽造署押，惟各該偽造之標單均未扣案，且據被告陳稱
    業已丟棄，參酌互助會標單率於開標後即當場丟棄未再留存
    之一般標會慣例，堪認業已滅失屬實，自無從諭知沒收，又
    以敘明。
七、公訴意旨另以：被告戊○○○基於意圖為自己不法所有及偽
    造私文書之概括犯意，於91年10月間，召集本案互助會後，
    於不詳開標日，冒用會員辛○○、陳麗萍之名義，以不詳之
    標息虛偽填載標單，再向其餘會員再向其餘會員訛稱係辛○○、陳麗萍得標，足生損害於辛○○、陳麗萍等會員，並致
    使其他活會會員均陷於錯誤而交付會款，因認被告涉犯刑法
    第216 條、第210 條行使偽造私文書罪嫌及同法第339 條第
    1 項之詐欺罪嫌云云。然按犯罪事實應依證據認定之，無證
    據不得認定犯罪事實；又被告之自白，不得作為有罪判決之
    唯一證據，仍應調查其他必要之證據，以察其是否與事實相
    符；刑事訴訟法第154 條第2 項、第156 條第2 項分別定有
    明文。經查，就被告冒用會員辛○○、陳麗萍名義標會，詐
    取活會會員繳付之會款行為，雖經被告於偵查中自白明確，
    但其於本院審理中已否認涉有此部分罪嫌，辯稱：會員辛○○、陳麗萍確實是自己標走該會，其未冒標，偵查中自白是
    一時誤答等語甚明，且查公訴人就此部分犯行，除被告於偵
    查中所為上開自白外，並未舉其他任何證據以資補強證明，
    揆諸前揭說明，就此部分，原應為無罪之諭知，然因公訴意
    旨認此部分若成立犯罪，與前開經論罪科刑部分，有連續犯
    及牽連犯之裁判上一罪關係，爰不另為無罪之諭知，附此敘
    明。
八、據上論斷，依刑事訴訟法第299 條第1 項前段、第273 條之
    1 第1 項、第310 條之2 、第454 條第2 項，刑法第2 條第
    1 項前段、第216 條、第210 條、第220 條第1 項、第339
    條第1 項、第55條，修正前刑法第56條、第55條後段、第41
    條第1 項前段，中華民國九十六年罪犯減刑條例第2 條第1
    項第3 款、第7 條、第9 條，刑法施行法第1 條之1 ，罰金
    罰鍰提高標準條例第2 條，現行法規所定貨幣單位折算新臺
    幣條例第2 條，判決如主文。
九、如不服本判決，應於判決送達後10日內，向本院提出上訴狀
    。
本案經檢察官白忠志到庭執行職務。
中    華    民    國    97    年    6     月    17    日
                  刑事第三庭  法  官  梁哲瑋
附表一：
 ┌────┬───────────────────────┐
 │參加一會│林秀成、葉富美、林文意、許文華、「阿娥」、「徐│
 │        │太太」、丁○○即會單名「紅豆」、張松彬、杜次雄│
 │        │、鄭琇玩、壬○○、己○○於母親林陳碧玉生病後，│
 │        │代之參加即會單名「碧玉」                      │
 ├────┼───────────────────────┤
 │參加二會│庚○○即會單名「秋子」、乙○○○即會單名「阿嬌│
 │        │」、「添丁」、丙○○即會單名「彩珠」、辛○○（│
 │        │其中1 會以陳麗萍名義參加）                    │
 └────┴───────────────────────┘
附表二：
┌─┬──────┬─────┬────┬───────┬─────────┐
│編│冒標時間    │被冒標會員│標息（新│受詐欺之活會名│詐得金額＝（標金－│
│號│            │          │臺幣，下│單及人數（含被│標息）活會人數  │
│  │            │          │同）    │冒標之會員）  │                  │
├─┼──────┼─────┼────┼───────┼─────────┤
│  │92年9 月5 日│杜次雄    │5,300 元│庚○○即會單名│（30,000-5,300）│
│1 │            │          │        │「秋子」、江李│12＝29萬6,400元   │
│  │            │          │        │愛嬌即會單名「│                  │
│  │            │          │        │阿嬌」、丙○○│                  │
│  │            │          │        │即會單名「彩珠│                  │
│  │            │          │        │」各2 會、「阿│                  │
│  │            │          │        │娥」、「徐太太│                  │
│  │            │          │        │」、丁○○即會│                  │
│  │            │          │        │單名「紅豆」、│                  │
│  │            │          │        │杜次雄、壬○○│                  │
│  │            │          │        │、己○○即會單│                  │
│  │            │          │        │名「碧玉」各1 │                  │
│  │            │          │        │會，共12會    │                  │
│  │            │          │        │              │                  │
├─┼──────┼─────┼────┼───────┼─────────┤
│  │92年10月5 日│丁○○即會│6,200 元│同上          │（30,000-6,200）│
│2 │            │單名「紅豆│        │              │12=28萬5,600元    │
│  │            │」        │        │              │                  │
├─┴──────┴─────┴────┴───────┴─────────┤
│合計：58萬2,000元                                                         │
└─────────────────────────────────────┘
附表三：（修正後刑法下稱新法，修正前刑法下稱舊法）：
┌──┬───────────┬───────────┬──────┬─────────┐
│編號│     新法規定         │      舊法規定        │個別比較結果│    理由及根據    │
├──┼───────────┼───────────┼──────┼─────────┤
│ 一 │第339條第1項          │第339條第1項          │刑法第339 條│1.新法第33條第5款 │
│    │意圖為自己或第三人不法│同左                  │第1 項（條文│  規定罰金刑為新臺│
│    │之所有，以詐術使人將本│                      │本身未作修正│  幣1,000 元以上，│
│    │人或第三人之物交付者，│                      │）          │  以百元計算之，新│
│    │處5 年以下有期徒刑、拘│                      │            │  法施行後，應依新│
│    │役或科或併科1,000 元以│                      │            │  法第2條 第1 項之│
│    │下罰金。              │                      │            │  規定，適用最有利│
│    │                      │                      │            │  於行為人之法律。│
│    │第33條第5 款          │第33條第5 款          │舊法第33條第│2.刑法第339 條第1 │
│    │罰金：新臺幣1,000 元以│罰金：1元以上。       │5款         │  項之罰金刑，依舊│
│    │上，以百元計算之。    │                      │            │  法之規定，為銀元│
│    │                      │                      │            │  10,000元即新臺幣│
│    │刑法施行法第1之1條    │罰金罰鍰提高標準條例第│刑法施行法第│  30,000元以下罰金│
│    │中華民國94年1 月7 日刑│1條                   │1條之1      │  ，而依新法之規定│
│    │法修正施行後，刑法分則│依法律應處罰金、罰鍰者│            │  ，上開法條之罰金│
│    │編所定罰金之貨幣單位為│，就其原定數額得提高為│            │  貨幣單位為新臺幣│
│    │新臺幣。94年1 月7 日刑│二倍至十倍。但法律依一│            │  ，且因非屬72年6 │
│    │法修正時，刑法分則編未│定比率規定罰金或罰鍰之│            │  月26日至94年1 月│
│    │修正之條文定有罰金者，│數額或倍數者，依其規定│            │  7 日新增或修正之│
│    │自94年1 月7 日刑法修正│。                    │            │  條文，罰金數額提│
│    │施行後，就其所定數額提│                      │            │  高為三十倍，故新│
│    │高為三十倍。但72年6 月│現行法規所定貨幣單位折│            │  法之罰金刑為新臺│
│    │26日至94年1 月7 日新增│算新臺幣條例第2條     │            │  幣30,000元，二者│
│    │或修正之條文，就其所定│現行法規所定金額之貨幣│            │  之最高罰金數額相│
│    │數額提高為三倍。      │單位為圓、銀元或元者，│            │  同，但最低數額則│
│    │                      │以新臺幣元之三倍折算之│            │  以舊法對被告較為│
│    │                      │。                    │            │  有利，亦即新法並│
│    │                      │                      │            │  無較有利被告之情│
│    │                      │                      │            │  形，依刑法第2條 │
│    │                      │                      │            │  第1項之規定，應 │
│    │                      │                      │            │  適用行為時之舊法│
│    │                      │                      │            │  。              │
│    │                      │                      │            │3.最高法院95年度第│
│    │                      │                      │            │  八次刑事庭會議決│
│    │                      │                      │            │  議三(一)1.參照。│
│    │                      │                      │            │4.刑法施行法增訂第│
│    │                      │                      │            │  1 條之1 之意旨，│
│    │                      │                      │            │  僅在使刑法規範之│
│    │                      │                      │            │  罰金刑之貨幣單位│
│    │                      │                      │            │  ，一律改為新臺幣│
│    │                      │                      │            │  ，並使增訂前後有│
│    │                      │                      │            │  關罰金刑提高之倍│
│    │                      │                      │            │  數一致，對被告而│
│    │                      │                      │            │  言，並無有利、不│
│    │                      │                      │            │  利之比較適用問題│
│    │                      │                      │            │  ，且此增訂之規定│
│    │                      │                      │            │  屬罰金罰鍰提高標│
│    │                      │                      │            │  準條例第1 條但書│
│    │                      │                      │            │  之情形，當無同條│
│    │                      │                      │            │  前段規定之適用，│
│    │                      │                      │            │  關於法定罰金刑提│
│    │                      │                      │            │  高倍數，自應逕行│
│    │                      │                      │            │  適用刑法施行法第│
│    │                      │                      │            │  1 條之1 之規定，│
│    │                      │                      │            │  併予敘明。      │
├──┼───────────┼───────────┼──────┼─────────┤
│ 二 │第56條                │第56條                │舊法第56條  │1.連續數行為而犯同│
│    │（刪除）              │連續數行為而犯同一之罪│            │  一之罪名，均在新│
│    │                      │名者，以一罪論。但得加│            │  法施行前者，新法│
│    │                      │重其刑至二分之一。    │            │  施行後，應依新法│
│    │                      │                      │            │  第2 條第1 項之規│
│    │                      │                      │            │  定，適用最有利於│
│    │                      │                      │            │  行為人之法律。被│
│    │                      │                      │            │  告連續數行為而犯│
│    │                      │                      │            │  同一罪名，且均在│
│    │                      │                      │            │  新法施行前，因新│
│    │                      │                      │            │  法業已修正刪除連│
│    │                      │                      │            │  續犯之規定，而應│
│    │                      │                      │            │  予數罪併罰，則因│
│    │                      │                      │            │  新法並無較有利被│
│    │                      │                      │            │  告之情形，應適用│
│    │                      │                      │            │  舊法。          │
│    │                      │                      │            │2.最高法院95年度第│
│    │                      │                      │            │  八次刑事庭會議決│
│    │                      │                      │            │  議五(四)參照。  │
├──┼───────────┼───────────┼──────┼─────────┤
│ 三 │第55條                │第55條                │舊法第55條後│1.犯一罪而其方法或│
│    │一行為而觸犯數罪名者，│……犯一罪而其方法或結│段          │  結果之行為，均在│
│    │從一重處斷。但不得科以│果之行為犯他罪名者，從│            │  新法施行前者，新│
│    │較輕罪名所定最輕本刑以│一重處斷。            │            │  法施行後，應依新│
│    │下之刑。              │                      │            │  法第2 條第1 項之│
│    │                      │                      │            │  規定，適用最有利│
│    │                      │                      │            │  於行為人之法律。│
│    │                      │                      │            │2.新法刪除牽連犯之│
│    │                      │                      │            │  規定，則被告所犯│
│    │                      │                      │            │  二罪應予數罪併罰│
│    │                      │                      │            │  ，新法並無較有利│
│    │                      │                      │            │  被告之情形，應適│
│    │                      │                      │            │  用舊法之規定。  │
│    │                      │                      │            │3.最高法院95年度第│
│    │                      │                      │            │  八次刑事庭會議決│
│    │                      │                      │            │  議五(三)參照。    │
├──┼───────────┴───────────┴──────┴─────────┤
│綜合│綜合上述各條文個別修正比較之結果，除刑法施行法第1 條之1 規定對被告無有利、不利之│
│比較│比較適用，且屬罰金罰鍰提高標準條例第1 條但書所稱之特別規定，故應直接適用外，其餘│
│    │修正後新法並未較有利於被告，應整體適用被告行為時舊法相關規定論處。              │
└──┴────────────────────────────────────────┘
                              書記官  陳玉瓊
中    華    民    國    97    年    6     月    17    日
附錄本案論罪科刑法條：
中華民國刑法第210條（偽造變造私文書罪）：
  偽造、變造私文書，足以生損害於公眾或他人者，處5 年以下
  有期徒刑。
中華民國刑法第216條（行使偽造變造或登載不實之文書罪）：
  行使第210 條至第215 條之文書者，依偽造、變造文書或登載
  不實事項或使登載不實事項之規定處斷。
中華民國刑法第220條（準文書）：
  在紙上或物品上之文字、符號、圖畫、照像，依習慣或特約，
  足以為表示其用意之證明者，關於本章及本章以外各罪，以文
  書論。
  錄音、錄影或電磁紀錄，藉機器或電腦之處理所顯示之聲音、
  影像或符號，足以為表示其用意之證明者，亦同。
中華民國刑法第339條（普通詐欺罪）：
  意圖為自己或第三人不法之所有，以詐術使人將本人或第三人
  之物交付者，處5 年以下有期徒刑、拘役或科或併科1 千元以
  下罰金。
  以前項方法得財產上不法之利益或使第三人得之者，亦同。
  前二項之未遂犯罰之。


司法院資訊處製作；財團法人民間司法改革基金會備份。
